【裁判字號】    95,訴,412
【裁判日期】    950831
【裁判案由】    償還公費
【裁判全文】
高雄高等行政法院判決
                                    95年度訴字第00412號
                              .
原      告  中正國防幹部預備學校
代  表  人  甲○○校長
訴訟代理人  嚴宮妙律師
            周書帆律師
被      告  乙○○
            丙○○
上列當事人間因償還公費事件，原告提起行政訴訟。本院判決如
下：
    主  文
被告應連帶給付原告新台幣捌拾伍萬肆仟肆佰壹拾捌元，及自民
國95年5月25日起至清償日止按週年利率百分之5計算之利息。
訴訟費用由被告連帶負擔。
    事  實
甲、事實概要：
    緣被告乙○○於民國（下同）83年8月21日入學就讀原告學
    校初級部，並於修業期滿後繼續升讀高級部，惟其於高級部
    修業期間，於90年7月27日因成績未達學期評定標準而轉學
    ，經原告以90年8月2日（90）尚忍字第2026號令核定在案。
    依行為時國軍各軍事學校轉學退學開除學生賠償費用辦法之
    規定，被告乙○○應賠償原告在校期間之各項費用等合計新
    台幣（下同）854,418元，因被告丙○○為被告乙○○之母
    ，於被告乙○○入學時立具保證書願負連帶賠償責任，經原
    告向其催索，未獲置理，原告乃提本件行政訴訟。
乙、兩造聲明：
一、原告聲明：被告乙○○、丙○○應連帶給付原告854,418元
    ，及自起訴狀繕本送達被告翌日起至清償日止，按年息百分
    之5計算之利息。
二、被告聲明：原告之訴駁回。
丙、兩造主張：
一、原告主張︰
（一）按行政訴訟法第8條第1項規定：「人民與中央或地方機關
      間，因公法上原因發生財產上之給付或請求作成行政處分
      以外之其他非財產上之給付，得提起給付訴訟。因公法上
      契約發生之給付，亦同。」又「行政機關基於法定職權，
      為達成特定之行政上目的，於不違反法律規定之前提下，
      自得與人民約定提供某種給付，並使接受給付者負合理之
      負擔或其他公法上對待之義務，而成立行政契約關係。」
      亦經司法院釋字第348號解釋理由書闡明在案。本件係因
      公法上法律關係所定之契約，及因公法上原因發生之財產
      給付，原告自得依上揭規定及司法院之解釋提起本訴，合
      先敘明。
（二）被告乙○○生於71年8月24日，83年8月21日入學就讀原告
      學校初級部，並於修業期滿後繼續升讀高級部，惟其於高
      級部修業期間，於90年7月27日因成績未達學期評定標準
      而轉學。另被告丙○○就被告乙○○如因意志不堅或其他
      原因開除學籍，或成績不及格中途退學者，或修業期滿後
      未達升讀各軍種官校標準，亦不願轉讀各軍種專科班隊時
      ，擔保願負連帶賠償其在校期間一切費用之責，此有入學
      保證書可稽。又依行為時國軍各軍事學校轉學退學開除學
      生賠償費用辦法第2條之規定：「國軍各軍事學校招考之
      學生報到入學後，經轉學、退學或開除學籍者，除符合本
      辦法免賠在校費用之規定外，均應賠償在校期間費用。」
      是以，被告乙○○於90年7月27日因成績未達學期評定標
      準而轉學，並經原告以90年8月2日（90）尚忍字第2026號
      令核定在案，被告2人應連帶賠償被告乙○○在校期間之
      薪餉、主副食費、服裝費、教育訓練費及補助費等一切費
      用，依上開賠償費用辦法第3條規定核算，共計854,418元
      。原告幾經催討，惟被告2人迄未履行其賠償責任，原告
      爰求為判決如聲明所示。
二、被告主張：
    被告承認確應賠償原告所請求之費用，但原告要求被告第1
    個月償還20,000元，其餘每月償還6,000元，對被告經濟上
    負擔太重，希望以每月2,000元分期給付，而頭期款20,000
    元部分，希望每月以5,000元分期給付。
    理  由
一、按人民與中央或地方機關間，因公法上原因發生財產上給付
    ，得提起給付訴訟，行政訴訟法第8條第1項定有明文。又「
    行政機關基於法定職權，為達成特定之行政上目的，於不違
    反法律規定之前提下，自得與人民約定提供某種給付，並使
    接受給付者負合理之負擔或其他公法上對待給付之義務，而
    成立行政契約關係。」亦經司法院釋字第348號解釋理由書
    闡明在案。次按「中正預校初級部或高級部學生畢業後，升
    入高級部或大專部（正期班或專科班）就讀，如因故退學，
    除依前項規定辦理外，其在中正預校就讀期間之費用，亦應
    依國軍各軍事學校退學開除學生賠償費用辦法之規定辦理賠
    償。」行為時國防部頒訂之「國軍各軍事學校學員生修業規
    則」（前開規則於90年3月28日修正發布名稱為「軍事學校
    學員生修業規則」）第44條第2項定有明文。又「國軍各軍
    事學校（院班）招考之學生報到入學後，經退學或開除學籍
    者，符合本辦法免賠在校費用之規定外，均應賠償在校期間
    費用。」行為時「國軍各軍事學校退學開除學生賠償費用辦
    法」（上開辦法業於88年6月9日修正發布名稱為「國軍各軍
    事院校轉學退學開除學生賠償費用辦法」）第1條第1項亦有
    相同規定。又國防部各軍事學校設立之宗旨，乃係以培養訓
    練國軍各軍種之幹部為目的，國防部為解決各軍種軍士官缺
    額補充，以公費教育方式，鼓勵各個學齡之學生接受軍事教
    育，進而成為各軍種幹部來源，並以前揭國軍各軍事學校退
    學開除學生賠償費用辦法作為處理是項業務之依據，及確保
    享受公費待遇之學生於畢業後照約按受分發各部隊及軍事機
    關學校完成服務，以解決軍中幹部來源之問題，為達成行政
    目的所必要，亦未逾越合理之範圍，則此項規定為接受公費
    教育學生與軍校間訂立行政契約之準據，成為入學公費生與
    軍校間行政契約之內容，合先敘明。
二、本件被告乙○○於83年8月21日入學就讀原告學校初級部，
    並於修業期滿後繼續升讀高級部，惟其於高級部修業期間，
    於90年7月27日因成績未達學期評定標準而轉學，經原告以
    90年8月2日（90）尚忍字第2026號令核定在案。依前揭國軍
    各軍事學校轉學退學開除學生賠償費用辦法之規定，被告乙
    ○○應賠償原告在校期間之各項費用等合計854,418元，因
    被告丙○○為被告乙○○之母，於被告乙○○入學時立具保
    證書，願負連帶賠償責任等情，為被告所是認，並經原告提
    出入學志願書、保證書、原告90年8月2日（90）尚忍字第20
    26號令、轉學學生應償還費用統計表及明細表為證，堪信原
    告之主張為真實。
三、經查，本件被告乙○○為中正國防幹部預備學校初級部學生
    ，修業期滿後昇讀高中部，並享受公費，是其與原告間因此
    成立行政契約，而應受契約約定之拘束。又上開賠償費用辦
    法及修業規則乃國防部為規範各軍事學校學生在學期間享受
    公費待遇應遵守之權利義務關係所訂頒之辦法及規則，且為
    各軍事學校學生入學時與學校相互約定之契約內容（行政契
    約），是學生因故而遭學校退學，自應依該賠償費用辦法及
    規則履行其義務。是以，原告依被告乙○○入學時與學校間
    訂立相互約定之行政契約內容，並按行為時「國軍各軍事學
    校退學開除學生賠償費用辦法」第1條之規定，提起本件給
    付訴訟，請求被告乙○○應給付在學期間之各項費用計854,
    418元，依法尚無不合。又查，被告丙○○於被告乙○○至
    中正國防幹部預備學校入學時，即立有入學保證書，保證被
    告乙○○在校期間如意志不堅或因其他原因開除學籍，或成
    績不及格中途退學者，保證人願負連帶賠償責任，賠償在校
    期間一切費用，核其性質屬連帶保證契約，本件被告乙○○
    既遭原告學校退學，則被告丙○○依該入學保證書之約定，
    自應負連帶賠償在校期間一切費用之責任。
四、綜上所述，原告依據被告乙○○與原告所訂立之行政契約、
    被告丙○○所出具之入學保證書，請求被告連帶賠償854,41
    8元之公費，為有理由，應予准許。又行政契約，本法未規
    定者，準用民法相關之規定，行政程序法第149條定有明文
    。而依民法第233條第1項前段及第203條規定：遲延之債務
    ，以支付金錢為標的者，債權人得請求依法定利率計算之遲
    延利息；應付利息之債務，其利率未經約定，亦無法律可據
    者，週年利率為百分之5。本件原告訴請被告連帶給付如主
    文第一項前段所示之金額，及自起訴狀繕本送達翌日即95年
    5月25日起至清償日止，按週年利率百分之5計算之利息部分
    ，亦屬有據。爰准原告之請求如主文第一項所示。
五、據上論結，本件原告之訴為有理由，依行政訴訟法第195條
    第1項前段、第98條第3項前段、第104條、民事訴訟法第85
    條第22項，判決如主文。
中    華    民    國    95    年     8    月   31     日
                  第二庭審判長法  官   江幸垠
                              法  官   許麗華
                              法  官   簡慧娟
以上正本係照原本作成。
如不服本判決，應於判決送達後20日內向本院提出上訴書狀，其
未表明上訴理由者，應於提起上訴後20日內向本院提出上訴理由
書（須按對造人數附繕本）；如於本判決宣示或公告後送達前提
起上訴者，應於判決送達後20日內補提上訴理由書（須附繕本）
。未表明上訴理由者，逕以裁定駁回。
提起上訴應預繳送達用雙掛號郵票7份（每份34元）。
中    華    民    國    95    年     8    月   31     日
                              書記官   楊曜嘉


司法院資訊處製作；財團法人民間司法改革基金會備份。
